最高法院民事判決　　　　　　　　　　　　　　　八十七年度台上字第二五六五號
　　上　訴　人　財政部國有財產局台灣南區辦事處
　　法定代理人　王禮賢
　　被 上訴 人　高雄縣梓官區漁會
　　法定代理人　蔡仁義
右當事人間請求損害賠償事件，上訴人對於中華民國八十六年八月二十五日台灣高等
法院高雄分院第二審更審判決（八十六年度上更(一)字第八五號），提起上訴，本院判
決如左：
    主  文
原判決關於命上訴人再給付及駁回上訴人之上訴暨該訴訟費用部分廢棄，發回台灣高
等法院高雄分院。
    理  由
本件被上訴人主張：伊為配合蚵子寮漁港特定區之開發，並維護魚市場秩序及漁具之
保養，乃規劃承租坐落高雄縣梓官鄉○○○段一五－四二號國有土地（下稱系爭土地
）作為停車場使用，經專案呈報高雄縣政府核准，並獲上訴人財政部國有財產局台灣
南區辦事處（原審誤繕為國有財產局台灣南區辦事處）同意，而於民國八十年十二月
一日訂立租賃契約，租期自八十年十二月一日起至八十五年十二月三十一日止。伊租
得系爭土地後，即招標興建停車場設施，支出工程費新台幣（下同）一百九十三萬七
千二百三十元，又自訂約之日起至上訴人於八十三年九月十五日表示終止契約日止，
共支付上訴人租金五十一萬七千二百七十五元。詎前開停車場工程甫於八十三年九月
十二日完工，同年月二十三日驗收完畢，上訴人竟違反誠信原則，濫用權利，片面終
止租約，而同意將系爭土地撥予高雄縣梓官鄉公所（下稱梓官鄉公所）作蚵子寮漁港
特定區停車場使用，致伊受有上開工程款及租金之損害等情，依債務不履行之法律關
係求為命上訴人給付二百四十五萬四千五百零五元，並加付法定遲延利息之判決（逾
上開請求部分，經原審為被上訴人敗訴之判決後，未據聲明不服）。
上訴人則以：系爭土地係梓官鄉○○○○○街道，改善該鄉蚵子寮漁港特定區車輛停
放秩序等需要，依土地法第二十六條規定，由高雄縣政府層報台灣省政府轉請行政院
核准無償撥用，兩造間之租賃關係自隨之消滅，且被上訴人迄未將系爭土地交還伊或
梓官鄉公所，伊自不負賠償責任等語，資為抗辯。
原審除維持第一審所為被上訴人勝訴部分之判決外，並命上訴人再給付被上訴人新台
幣四十一萬二千二百三十元之本息，係以：按各級政府機關因舉辦土地法第二百零八
條所列公共事業需用公有土地，經依同法第二十六條規定，由該管市縣政府層請行政
院核准撥用者，乃政府基於公法上之權力，使需用土地之機關取得該土地之權利，而
該土地原使用人之權利，因與此不能並存遂歸於消滅。次按出租人將租賃物交付承租
人後，因可歸責於出租人之事由，致第三人就租賃物主張權利，而使承租人無法對租
賃物為使用、收益者，出租人應負權利瑕疵擔保責任，承租人得依關於債務不履行之
規定行使其權利，此觀民法第三百四十七條準用第三百五十三條規定自明。查系爭土
地業經行政院核准撥用予梓官鄉公所，揆諸首開說明，上訴人對於系爭土地之權利，
已歸於消滅。惟查被上訴人係以投資興建魚市場停車場工程及漁具倉庫為目的，經由
高雄縣政府及上訴人之同意，而與上訴人訂立租賃契約，是被上訴人承租系爭土地乃
在於收取費用之經濟效益。次查，被上訴人承租系爭土地後即著手整建蚵子寮漁港停
車場工程，總計支出工程費用一百九十三萬七千二百三十元，有其提出之工程金額明
細表、工程合約書影本二份及統一發票二紙附卷足憑，上訴人對該整建工程係於八十
三年九月十日完工亦不否認；另被上訴人自租賃契約訂定之日起，即按期陸續繳交租
金，迄上訴人於八十三年九月十五日終止租約止，合計已繳五十一萬七千二百七十五
元等情，亦有繳納租金明細表在卷可稽，上訴人對之亦不爭執。而上訴人於八十三年
九月十五日，以高雄縣梓官鄉公所為配合整頓街道，改善蚵子寮漁港特定區內車輛停
放秩序等需要，申請撥用系爭土地，經同意報請臺灣省政府呈請行政院核准為由，終
止系爭土地之租約，為兩造不爭執之事實。則上訴人先同意被上訴人投資興建停車場
工程，而接受被上訴人之申請，與之訂立租賃契約；嗣梓官鄉公所申請撥用系爭土地
，亦係作為車輛停放之用，與被上訴人相同，上訴人原應於被上訴人租賃期限屆滿後
再准梓官鄉公所之申請，始為正辦，詎上訴人竟未審酌被上訴人工程甫完工尚未營業
收費，即以改撥予梓官鄉公所公共需要為由而終止契約，其可歸責於上訴人之事由，
致被上訴人因無法使用、收益而受有損害，甚為灼然。被上訴人依債務不履行之法律
關係，請求上訴人賠償其已支出之工程費用一百九十三萬七千二百三十元、租金五十
一萬七千二百七十五元，合計為二百四十五萬四千五百零五元，於法有據等詞，為其
判斷之基礎。
按損害賠償以填補損害為目的，如無損害即無賠償之可言。次按判決理由項下，應記
載關於攻擊或防禦方法之意見，民事訴訟法第二百二十六條第三項定有明文，法院為
被告敗訴之判決，而其關於防禦方法之意見有未記載於判決理由項下者，即為同法第
四百六十九條第六款所謂判決不備理由。查：(一)上訴人於原審抗辯，被上訴人迄未將
系爭土地交還伊或梓官鄉公所云云；梓官鄉公所八十五年四月九日梓鄉財字第二八七
九號函稱，系爭土地目前仍維持原來停車場的使用；證人江東榮亦證稱，系爭土地現
仍由被上訴人作停車場供漁民停車使用等語（見原審上字卷第五七頁背面、第五一頁
、第四○頁）。苟上開證詞屬實，則被上訴人自上訴人終止租約後，仍為停車場工程
之驗收，並將該停車場供漁民停車使用迄今，能否謂因無法使用、收益而受有損害，
須由上訴人負賠償責任，即有再事斟酌之餘地。(二)上訴人抗辯被上訴人無法繼續使用
系爭土地，肇因於行政院核准梓官鄉公所之申請撥用案，上訴人並無任何可歸責之事
由可言。至被上訴人因撥用結果而受有損失，亦應依平均地權條例第十一條第三項之
規定，請求需地機關補償之（參照行政院七十二年台財字第16024號函），上訴人
並無賠償之責云云。原審就上訴人前開重要之防禦方法，未於判決理由項下記載其取
捨之意見，自有判決不備理由之違法。上訴論旨，指摘原判決關於其敗訴部分違背法
令，聲明廢棄，為有理由。
據上論結，本件上訴為有理由，依民事訴訟法第四百七十七條第一項、第四百七十八
條第一項，判決如主文。
中      華      民      國    八十七    年     十       月     三十     日
                              最高法院民事第一庭
                                  審判長法官  李  錦  豐
                                        法官  楊  鼎  章
                                        法官  李  慧  兒
                                        法官  顏  南  全
                                        法官  葉  賽  鶯
      右正本證明與原本無異
                                              書  記  官
中      華      民      國    八十七    年     十一     月     二十     日
